【裁判字號】    98,家訴,191
【裁判日期】    990604
【裁判案由】    確認遺囑無效等
【裁判全文】
臺灣板橋地方法院民事判決             98年度家訴字第191號
原      告  丁○○
訴訟代理人  秦嘉逢律師
被      告  己○○
            戊○○
            丙○○
            甲○○
上四人共同
訴訟代理人  蔚中傑律師
被      告  乙○○
上列當事人間請求確認遺囑無效等事件，經本院於民國99年5 月
19日言詞辯論終結，判決如下：
    主  文
確認黃春生（民國十三年二月十八日生，民國九十八年一月三十
日死亡）於民國八十七年七月二十六日所立如附件所示之自書遺
囑無效。
被告應將臺北縣板橋地政事務所於民國九十八年八月六日（九八
）板登字第二三五四一０號、第二四四三００號收件，九十八年
八月十八日登記，就坐落臺北縣板橋市○○段0927地號土地及門
牌號碼為臺北縣板橋市○○里○○街84巷130 弄26號房屋所為之
遺囑繼承及繼承登記塗銷。
訴訟費用由被告連帶負擔。
    事實及理由
一、原告主張：
（一）緣訴外人黃春生於民國98年1 月30日死亡，原告與被告等
      及訴外人黃恆哲係黃春生之繼承人，門牌號碼臺北縣板橋
      市○○里○○街84巷130 弄26號房屋及坐落基地板橋市○○段927 地號土地，係黃春生之繼承遺產，依民法第1138
      、第1144條規定原告與被告均係第一順位繼承人，本應平
      均繼承。
（二）按「無法律上之原因而受利益，致他人受害者，應返還其
      利益；雖有法律上原因其後已不存在者亦同。」、「因故
      意或過失，不法侵害他人之權利者，負損害賠償責任。」
      、「數人共同不法侵害他人之權利者，連帶負損害賠償責
      任；不能知其中孰為加害人者，亦同。」、「負損害賠償
      責任者，除法律另有規定或契約另有訂定外，應回復他方
      損害發生前之原狀。」民法第179 條、第184 條第1 項、
      第185 條第1 項、第213 條第1 項定有明文。查被告等明
      知黃春生之繼承遺產，依民法第1138條、第1144條規定，
      應平均繼承，竟出於侵害原告繼承權之故意，以不知從何
      取得且經公證之黃春生87年7 月26日自書遺囑（下稱系爭
      遺囑），委託土地代書向臺北縣板橋地政事務所依遺囑繼
      承為原因辦理移轉登記，取得門牌號碼臺北縣板橋市○○
      街84巷130 弄26號房屋及板橋市○○段927 地號土地，持
      分各42分之8 所有權，除侵害原告之繼承權，亦屬無法律
      上原因受有系爭不動產登記持分各42分之8 之登記利益，
      致原告受有損害，此經原告向臺北縣板橋地政事務所查詢
      方知上情。
（三）次按「自書遺囑者，應自書遺囑全文，記明年、月、日，
      並親自簽名；如有增減、塗改，應註明增減、塗改之處所
      及字數，另行簽名。」民法第1190條定有明文。查，系爭
      遺囑從形式上觀察內容與簽名明顯為二不同人筆跡，不符
      合自書遺囑之要件。且遺囑內容第7 行... 委「託」，亦
      經塗改而未註明塗改之處所及簽名，亦不符自書遺囑之要
      件。
（四）又按「遺囑人故意破毀或塗銷遺囑，或在遺囑上記明廢棄
      之意思者，其遺囑視為撤回。」，民法第1222條定有明文
      ，查系爭遺囑經法務部調查局所做鑑定，結果為「送鑑自
      書遺囑之中央斷裂痕跡... 研判本件遺囑中央斷裂應係外
      力所致，並非舊摺痕之裂縫。... 本件遺囑應係以外力造
      成之撕裂痕跡... 」，而系爭遺囑據被告表示係由子女整
      理父親遺物時發現（原告並不知情），顯見系爭遺囑於發
      現時已撕毀，故應為作廢無效之自書遺囑。退步言之，系
      爭遺囑亦應視為撤回，被告等亦應將臺北板橋地政事務所
      98年8 月6 日（收件字號235410號、包含244300號）以遺
      囑繼承為原因，就坐落臺北縣板橋市○○段927 地號土地
      及門牌號碼臺北縣板橋市○○街84巷130 弄26號房屋所為
      登記塗銷。
（五）再按，遺囑著重慎重，故法律規定遺囑之要式，一般人為
      遺囑時均再三考慮，審慎為之。系爭遺囑因故意撕毀而作
      廢，已經證明，若兩造父親有意再為遺囑，應另行再書立
      一份方符合經驗法則，絕無可能再將遺囑以膠帶黏合，顯
      見系爭遺囑不知由何人黏合。且被告等原持系爭遺囑分別
      向板橋地政事務所及樹林地政事務所辦理繼承登記，經原
      告發現後提出異議後，竟自行改辦一般繼承登記，顯見被
      告亦知系爭遺囑係經撕毀，而自行黏合，否則被告不會將
      渠等以遺囑為原因向樹林地政事務所所為申請登記，改辦
      一般繼承登記。
（六）再按民事訴訟法第247 條「確認法律關係之訴，非原告有
      即受確認判決之法律上利益者，不得提起之；確認證書真
      偽或為法律關係基礎事實存否之訴，亦同。」，民事訴訟
      法第247 條第1 項定有明文，查系爭遺囑之真偽使本件原
      告對於被繼承人黃春生之繼承權有受侵害之危險，而此項
      危險得以對於被告之確認判決除去，故本件原告應得提確
      認系爭遺囑無效之訴訟。
（七）綜上所述，被告持真偽不明之自書遺囑向地政機關為繼承
      登記，侵害原告對被繼承人遺產之權利，原告自得訴請確
      認系爭遺囑無效，依民法第179 條、第184 條第1 項、第
      185 條第1 項、第213 條第1 項規定，並請求被告應將前
      揭登記塗銷。
（八）對被告抗辯之陳述：原告否認系爭遺囑是放在信封裡，亦
      否認膠帶是由黃春生所貼的。從調查局的鑑定意見已經說
      明是外力所造成的，原告認為這是黃春生故意撕毀的。退
      步言之，如果膠帶是由黃春生黏貼的，原告認為這也不是
      一個法定遺囑方式。另外就被告辯論意旨狀，原告取得房
      屋是在68年，土地是在85年都是在黃春生死前的事情，所
      以樹林的房地不是死因贈與。另外樹林的房地也不是因為
      結婚、分居、營業所贈與，所以被告主張歸扣也無理由。
      由共同同意合約書第二點已經很明確講說是贈與，所以被
      告主張借名登記，依據何在？被告既然主張借名登記，又
      說是歸扣，又說死因贈與，顯然矛盾，這份共同同意合約
      書正本在原告手上也有壹份，被告抗辯如果黃春生故意撕
      毀遺囑也要撕毀共同同意合約書，可是原告認為這兩份並
      沒有關連。原告根本沒有跟黃春生講說不再分配房子的事
      情。
（九）並聲明：(1)確認如附件所示黃春生於87年7 月26日所作自
      書遺囑無效，(2)被告等應將台北板橋地政事務所98年8 月
      6 日（收件字號235410號、包含244300號）以遺囑繼承為
      原因，就坐落臺北縣板橋市○○段927 地號土地及門牌號
      碼臺北縣板橋市○○街84巷130 弄26號房屋所為登記塗銷
      。
二、被告則辯稱：
（一）系爭遺囑確為兩造父親黃春生之自書遺囑，遺囑為真正。
      按「自書遺囑，如有增減、塗改，依民法第1190條後之規
      定，固應註明增減、塗改之處所及字數，另行簽名。惟此
      項規定乃在保障立遺囑人之真意，以昭慎重，並避免糾紛
      而為，非謂有此情形，自書遺囑概不生效力。是以如未依
      此規定之方式所為之增減、塗改，僅該增減、塗改部分不
      生遺囑變更之效力，尚難謂全部遺囑為無效。本件系爭自
      書遺囑雖有數處塗改痕跡，惟仍可辨別經塗改之原字，且
      其塗改係因筆誤或為使文章流暢而為，並不影響遺囑本文
      之真意，經原判決詳加敘明。上訴人執系爭遺囑經塗改應
      屬無效云云，指摘原判決不當，容有誤會，附此敘明。」
      最高法院91年台上字第1260號著有裁判可資參照。經查，
      系爭遺囑為兩造父親黃春生之自書遺囑，依法無須經過公
      證程序，且系爭遺囑全文均係黃春生自行書寫，並無不同
      人筆跡，至於原告所稱遺囑第七行... 委「託」經塗改未
      註明塗改處及簽名云云，惟揆諸前引法意，系爭自書遺囑
      雖有一處塗改痕跡，惟仍可辨別經塗改之原字，且其塗改
      係因筆誤而為，並不影響遺囑本文之真意，系爭自書遺囑
      仍屬有效。末查，系爭自書遺囑立於87年間，因保存已有
      一段期間，中間摺縫處略有破損，業經黃春生自行以膠帶
      黏妥，並非遭到撕毀。是由前述，系爭自書遺囑為真正，
      原告提起本件確認遺囑無效訴訟，顯無理由。又系爭不動
      產繼承登記係依兩造父親黃春生之自書遺囑辦理，並未侵
      害原告之繼承權，原告請求塗銷系爭不動產上之繼承登記
      亦無理由。
（二）依民法1222條規定，遺囑人故意破毀遺囑時，遺囑才視為
      撤回，因此需遺囑上有記明廢棄之意思或經證明立遺囑人
      有故意之破毀行為時，始可將遺囑視為撤回。而查，系爭
      遺囑上雖有撕裂痕跡，但系爭遺囑未有記明廢棄之意思，
      且原告迄未舉證證明該痕跡係兩造父親黃春生故意破毀所
      致，自不能認定黃春生有撤回遺囑之意思。況且，從立遺
      囑日期之87年7 月26日至今，若黃春生有故意破毀遺囑之
      行為，何需將遺囑正本以膠帶黏貼裝入信封並保留至今（
      反之，若有故意破毀遺囑之行為，不應僅只撕裂一次，而
      會撕裂好幾次，並予以丟棄，始符合常理），顯見兩造之
      父黃春生並無故意破毀系爭遺囑之行為。再者，系爭遺囑
      是黃春生往生後，由被告己○○、戊○○在黃春生生前使
      用的房間書桌抽屜裡面所發現的，系爭遺囑當時是用信封
      裝著，該抽屜除了放系爭遺囑外，還有放其他租賃契約書
      以及黃春生日常藥品。而系爭遺囑拿出來時，遺囑背後已
      經貼有透明膠帶，其應係黃春生於生前發現系爭遺囑有斷
      裂可能，或因過失斷裂後，自行以膠帶黏貼，此由膠帶已
      呈泛黃顏色即足證之，顯見黃春生並無撤回系爭遺囑之意
      。遑論系爭遺囑係被細心的放置於信封裡面，又放置於黃
      春生生前常使用之書桌抽屜裡，更足證明黃春生並沒有故
      意要破毀遺囑的意思，也沒有撤回遺囑之意思。
（三）原告因兩造父親死因贈與，所得財產業已超過其特留分，
      甚至超過應繼分，遑論原告尚有繼承黃春生位於板橋不動
      產之42分之1 ，故原告之繼承權未受侵害，被告等無庸辦
      理塗銷登記。兩造父親黃春生與原告所簽立之共同同意合
      約書，與原證四是同樣內容的文件，上面都有黃春生及原
      告的簽名，顯為黃春生生前對原告所為之死因贈與，該贈
      與標的為臺北縣樹林鎮○○街116 巷19號房屋及其土地（
      見整編為樹林市○○○街29巷21號，是知黃春生係因已把
      樹林博愛街的房子死因贈與給原告，乃於系爭遺囑中載明
      「丁○○生前已分妥不再分與」。再依前述死因贈與標的
      物之房屋評定價格及土地公造現值計算，前述不動產核定
      價值高達新臺幣（下同）7,253,789 元，而兩造父親黃春
      生遺產價值依國稅局遺產稅繳清證明書所載，遺產總額00
      000000元，由被告等五人繼承，每個繼承人繼承之價值至
      多為4,997,605 元，均遠低於原告所得之財產價值，足證
      原告之繼承權利毫未受到影響。被告持系爭遺囑辦理不動
      產繼承登記，並未侵害原告之繼承權，原告請求塗銷系爭
      不動產繼承登記，實無理由。況且，依系爭遺囑所載，黃
      春生之遺產應分為六等份，則被告等人可繼承之遺產價值
      將更低於原告所取得之遺產價值，再者，原告尚有繼承黃
      春生位於板橋不動產之42分之1 部分（板橋不動產即為原
      告訴請塗銷部分），於此情形下，原告所取得之遺產更將
      多於7,253,789 元。準此，被告等人依系爭遺囑辦理繼承
      登記，並未侵害到原告之繼承權，故原告訴請塗銷系爭不
      動產之繼承登記，顯屬無據。
（四）由原告與兩造父親黃春生簽署之「共同同意合約書」，更
      可證明系爭遺囑之真正及有效。蓋系爭遺囑已載明「丁○○（即原告）生前已分妥（即指前揭共同同意合約書）不
      再分與」，此乃是因為原告與兩造父親黃春生於書立系爭
      遺囑前，已於84年12月簽署「共同同意合約書」，並約定
      待黃春生往生後，將樹林市○○街116 巷19號之房地（現
      已整編為樹林市○○○街29巷21號）贈與給原告，以作為
      告可取得之繼承財產，而黃春生也未將該「共同同意合約
      書」予以撕毀或撤銷，因此，再與系爭自書遺囑綜合勾稽
      以觀，系爭遺囑應屬真正及有效，至為灼然。
（五）法務部調查局鑑定報告只說遺囑是外力造成的，並沒有說
      是黃春生自己撕裂的，而且被告認為原告所主張外力撕毀
      即認是黃春生故意撕毀乙節，並沒盡到舉證責任。
（六）又因關於黃春生遺產之繼承登記分屬板橋及樹林地政事務
      所管轄，而被告等均係持系爭自書遺囑辦理繼承登記，並
      經板橋地政事務所審認系爭遺囑為有效，而依遺囑所載將
      遺產分為六份，由被告等五人各持一份繼承，並由黃春生
      自己持一份，換言之，即由被告等人各取得六分之一，剩
      餘黃春生自己持分六分之一，由全部子女七人公同共有，
      由此益加證明板橋地政事務所認為系爭遺囑為真正且有效
      ，並依該遺囑辦理繼承登記完畢。
（七）地政事務所辦理繼承登記之原因，非認定系爭遺囑是否有
      效之唯一要件：
      (1)依土地法73條規定，不動產繼承登記必須在繼承開始之
        日起6 個月內辦理，未在規定期限內辦理不動產之繼承
        登記，每超過一個月會被處以應納登記費額一倍之罰鍰
        ，最高可罰到20倍。而被告等人向樹林地政事務所原本
        也係以系爭自書遺囑辦理繼承登記，然因原告向樹林地
        政事務所提出異議，地政事務所遂於本件登記期限最後
        一天將本件申請案駁回，被告等人為避免遭受罰鍰，且
        相關爭議待本案判決確定後再予以處理，因此於洽詢樹
        林地政事務所之承辦人員後，即依其告知先以全部繼承
        人七人辦理繼承登記，俟日後本案判決確定後再據以辦
        理變更登記。準此，被告等人向樹林地政事務所將以遺
        囑原因繼承登記，嗣後改為一般之繼承登記，乃為避免
        受罰之權宜之策，因此遂依樹林地政事務所之建議，先
        暫時辦理繼承登記，待本案判決確定再予以變更，然向
        地政事務所辦理繼承登記之原因，非認定系爭遺囑是否
        有效之唯一要件，也非表示被告等人有承認遺囑撕毀並
        導致無效之情事，原告就此顯有重大誤解，並有誤導鈞
        院之嫌。
      (2)因為稅捐機關對於房屋稅之課徵，乃是依據地政機關之
        登記狀況而為，因此稅捐機關才會依地政登記資料發函
        要求原告對房屋稅負連帶責任，不過稅捐機關對於所有
        權之狀況並無實體審查權限，準此，不論地政機關之登
        記狀況及稅捐機關之課稅標準，因為均不涉及不動產所
        有權之實體審查，故尚不得因該等登記狀況即推論原告
        就前述樹林地政事務所登記之不動產已取得合法權利。
（八）退步言之，原告所取得之財產，因贈與歸扣之結果，原告
      之繼承權也未受侵害，而無庸辦理塗銷登記，方符事理之
      平：
      (1)按繼承人中有在繼承開始前因結婚、分居或營業，已從
        被繼承人受有財產之贈與者，應將該贈與價額加入繼承
        開始時被繼承人所有之財產中，為應繼遺產，前項贈與
        價額，應於遺產分割時，由該繼承人之應繼分中扣除，
        民法第1173條定有明文。
      (2)退步言之，若認黃春生於84年12月間將樹林市○○○街
        29巷21號之房屋與土地贈與原告，因為原告乃是於85年
        2 月6 日與其配偶結婚，並於85年12月11日與黃春生分
        居而遷出戶籍，因此，原告當時所受被繼承人黃春生之
        贈與前揭房地，顯係因為結婚及分居而從被繼承人黃春
        生受有之贈與。
      (3)因為原告已在繼承開始前因結婚或分居，而從被繼承人
        黃春生受有樹林市○○○街29巷21號之房地贈與，所以
        依民法第1173之規定，應將該贈與價額（7,253,789 元
        ）加入繼承開始時被繼承所有之財產中，為應繼遺產，
        並應於遺產分割時，由該繼承人即黃春生之應繼分中扣
        除。而參前述，因為相較於被告等人每人所繼承之遺產
        價值4,997,605 元，顯然遠低於原告所取得遺產之價值
        7,253,789 元，是以原告所受贈與歸扣之結果，其繼承
        權並未受侵害與影響，準此，被告等人依系爭遺囑辦理
        繼承登記，並未侵害到原告之繼承權，故原告訴請塗銷
        系爭不動產之繼承登記，應無理由。
（九）並聲明：原告之訴駁回。
三、法院之判斷：
（一）原告主張被繼承人黃春生係兩造及訴外人黃恆哲之父親，
      黃春生於98年1 月30日死亡，門牌號碼臺北縣板橋市○○
      里○○街84巷130 弄26號房屋及坐落基地臺北縣板橋市○○段927 地號土地係黃春生之遺產，被告於繼承開始後，
      持乙份黃春生87年7 月26日自書遺囑（下稱系爭遺囑），
      委託土地代書向臺北縣板橋地政事務所依遺囑繼承為原因
      辦理繼承登記等事實，業據其提出除戶謄本、戶籍謄本、
      自書遺囑影本、臺北縣板橋地政事務所98年8 月6 日收件
      字號第235410號、第244300號土地登記申請書影本、土地
      及建物登記謄本在卷可稽，且為被告所不爭執，應堪信實
      。
（二）又原告主張系爭遺囑，內容與簽名明顯為二不同人筆跡，
      且遺囑內容第7 行... 委「託」，亦經塗改而未註明塗改
      之處所及簽名，另系爭遺囑於發現時已撕毀，故應為作廢
      無效之自書遺囑，且依民法第1222條規定亦視為撤回遺囑
      等語，則為被告所否認，並以前詞置辯，經查：
      (1)有關系爭遺囑之筆跡，經檢送黃春生生前所書「舊歌簿
        」之筆跡鑑定結果，其二者筆跡筆劃特徵相同，有法務
        部調查局99年2 月4 日調科貳字第09900056420 號鑑定
        書在卷可參，且為兩造所不爭執，自堪認系爭遺囑確係
        兩造父親黃春生所書立無誤。
      (2)次按自書遺囑者，應自書遺囑全文，記明年月日，並親
        自簽名。如有增減，塗改，應註明增減、塗改之處所及
        字數，另行簽名，民法第1190條定有明文。是遺囑應依
        法定方式為之，自書遺囑，應記明年月日，並親自簽名
        ，否則不生效力，最高法院28年上字第2293號著有判例
        ，惟該法另規定如有增減、塗改，應註明增減、塗改之
        處所及字數，另行簽名，旨在保障立囑人之真意，以昭
        慎重，並避免糾紛，非因有此情形，而謂所立自書遺囑
        不生效力。經查，系爭自書遺囑之內容第七行中關於「
        委託」之「託」字，雖有塗改，然其塗改方式尚可認出
        被塗改之原字，應屬筆誤之修正，在使「託」字筆劃正
        確，並不影響遺囑本文之真意，黃春生未註明塗改之處
        所及字數，亦未在該處另行簽名，揆諸上開說明，尚不
        影響系爭遺囑之效力，原告主張系爭遺囑有塗改，黃春
        生未註明處所及簽名，系爭遺囑應屬無效云云，要非有
        據。
      (3)又按遺囑，自遺囑人死亡時發生效力，民法第1199條定
        有明文，亦即，遺囑雖於遺囑人生前依法定方式完成，
        但其效力必俟遺囑人死亡之後始得發生。而遺囑之撤回
        ，乃遺囑人於合法成立遺囑之後，本於其意思或行為使
        其原先之遺囑不發生效力之謂。又按「遺囑人故意破毀
        或塗銷遺囑，或在遺囑上記明廢棄之意思者，其遺囑視
        為撤回。」民法第1222條定有明文，此乃遺囑之物質撤
        回，屬事實行為，故縱現實並無撤回遺囑之意思，然因
        其他事由破毀或塗銷遺囑時，亦生撤回遺囑之效力。而
        所謂破毀，乃謂有形的毀壞遺囑書之一切行為，包括焚
        燬、撕碎、截斷或切去一部分。
        1.本件系爭遺囑係於黃春生死亡後，由被告己○○、黃
          麗華所發現，斯時系爭遺囑中央有斷裂痕跡之事實，
          為兩造所不爭執，雖被告抗辯該斷裂痕跡係因系爭自
          書遺囑立於87年間，因保存已有一段期間，中間摺縫
          處略有破損，業經黃春生自行以膠帶黏妥，並非遭到
          撕毀云云，惟為原告所否認，而經本院依原告聲請將
          系爭遺囑送法務部調查局鑑定遺囑中央之斷痕，係屬
          撕毀之痕跡，或是舊摺痕造成之裂縫，經該局鑑定後
          ，認「送鑑自書遺囑之中央斷裂痕跡與中央水平摺痕
          並非完全在同一線上，且斷痕左側呈不規則狀，研判
          本件遺囑中央斷痕應係外力所致，並非舊摺痕造成之
          裂縫。」，有法務部調查局99年2 月4 日調科貳字第
          09900056420 號鑑定書在卷可參，足證系爭遺囑中央
          之斷裂痕跡，並非如被告所辯係屬舊摺縫之裂縫，應
          認系爭遺囑於黃春生持有時已因外力而致斷裂。
        2.按當事人主張有利於己之事實，就其事實有舉證之責
          任，民事訴訟法第277 條定有明文，故一方已有適當
          之證明者，相對人欲否認其主張，即不得不更舉反證
          。而系爭遺囑於被繼承人黃春生生前持有時，既經鑑
          定認有遭外力致斷裂，且有於遺囑正中央斷裂成二半
          之情形，衡諸常情，此份遺囑正中央遭外力截斷之行
          為應係出於刻意所為，是原告主張系爭遺囑已遭遺囑
          人故意破毀之事實，應認已有適當之證明，被告如欲
          抗辯此截斷係屬遺囑人之過失所致，自應更舉反證證
          明之，惟被告雖另主張發現系爭遺囑背後已經貼有膠
          帶，膠帶已經泛黃，又放在信封裡面，該信封又放在
          黃春生生前常使用之抽屜裡，可以證明黃春生並沒有
          故意要破毀遺囑的意思，也沒有撤回遺囑之意思云云
          ，然現黏貼於系爭遺囑中央斷裂處之透明膠帶，原告
          已否認係黃春生所貼，而被告就此並未能舉證以實其
          說，自難認現黏貼於系爭遺囑中央斷裂處之透明膠帶
          確係黃春生所貼。再者，黃春生將系爭截斷遺囑置放
          於抽屜之原由，或是遺忘、或是為他日另立遺囑之參
          考，均非無可能，是被告僅以系爭遺囑之中央斷裂處
          黏貼有泛黃膠帶並置放於黃春生之抽屜之信封內等情
          ，即推論系爭遺囑之截斷，係出自黃春生之過失所致
          ，尚無可採。
        3.再者，遺囑依民法第1222條規定，因遺囑人故意破毀
          或塗銷遺囑，或在遺囑上記明廢棄之意思，而視為撤
          回者，此撤回係屬事實行為，自不發生遺囑視為撤回
          後之再撤回、無效、不生效力等問題，亦不得為撤回
          或視為撤回之標的，故不發生廢棄後遺囑復活之問題
          。本件系爭遺囑經依法視為撤回後，縱認嗣經黃春生
          再以膠帶黏貼，其效力亦無回復之可言。
        4.從而，原告主張系爭遺囑已經黃春生故意破毀而視為
          撤回，洵屬有據，應認系爭遺囑已因撤回而不發生效
          力。
（三）系爭遺囑已經被繼承人黃春生撤回，已如前述，是系爭遺
      囑上所載：「本人黃春生將我自己財產分為六份，自己持
      一份，另外五份由我子女丙○○、甲○○、乙○○、戊○○、己○○分別各持一份繼承。黃恆哲雖為兒子但是因為
      恆哲不教父母所以喪失繼承權，丁○○生前已分妥不再分
      與。... 」等情，自不生效力，黃春生之繼承人自應依民
      法第1141條、第1144規定，定其應繼分，亦即兩造及訴外
      人黃恆哲應繼分各7 分之1 ，並依同法第1148條、第1151
      條之規定，自繼承開始時，由全體繼承人承受被繼承人財
      產上之一切權利義務，而在分割遺產前，各繼承人對於遺
      產全部為公同共有。乃被告仍持系爭遺囑就黃春生所遺位
      於門牌號碼臺北縣板橋市○○里○○街84巷130 弄26號房
      屋及坐落基地臺北縣板橋市○○段927 地號土地，逕自向
      臺北縣板橋地政事務所辦理繼承登記，而由臺北縣板橋地
      政事務所於98年8 月6 日以（98）板登字第235410號、第
      24 4300 號收件，98年8 月18日登記為被告五人分別共有
      前開房地，權利範圍各6 分之1 ，及兩造與訴外人即繼承
      人黃恆哲公同共有前開房地，權利範圍6 分之1 （即被繼
      承人黃春生依系爭遺產所載自己持一份之部分），此有土
      地登記申請書及土地、建物登記謄本在卷可稽，顯已排除
      原告對前開房地應有之應繼分，而不法侵害原告之繼承權
      ，原告自得依侵權行為損害賠償請求權，爰引民法213 條
      第1 項：「負損害賠償責任者，除法律另有規定或契約另
      有訂定外，應回復他方損害發生前之原狀。」之規定，請
      求被告塗銷前開房地之繼承登記。
（四）至被告另辯稱原告所取得之財產，係屬死因贈與，且因贈
      與歸扣之結果，原告之繼承權也未受侵害，而無庸辦理塗
      銷登記云云，惟依民法第1173條規定：「繼承人中有在繼
      承開始前因結婚、分居或營業，已從被繼承人受有財產之
      贈與者，應將該贈與價額加入繼承開始時被繼承人所有之
      財產中，為應繼遺產，前項贈與價額，應於遺產分割時，
      由該繼承人之應繼分中扣除。」，被告行使歸扣請求權，
      乃應於遺產分割時為之，藉以補足按其應繼分所不足部分
      ，而本件並非屬分割遺產訴訟，被告猶執其歸扣請求權以
      為抗辯，已有未合；況且，繼承人自繼承開始時，承受被
      繼承人財產上之一切權利義務，繼承人有數人時，在分割
      遺產前，各繼承人對於遺產全部為公同共有，此參民法第
      11 48 條、第1151條規定自明，是以在分割被繼承人黃春
      生之遺產前，兩造對於遺產全部均為公同共有，乃被告逕
      自持無效之系爭遺囑就遺產之一部分即前開房地產辦理繼
      承登記，並排除原告對前開房地應有之應繼分，自屬侵害
      原告之繼承權，是被告此部分所辯，要無可採。
（五）從而，原告請求確認系爭遺囑無效，併依侵權行為損害賠
      償請求權，請求被告將臺北縣板橋地政事務所於98年8 月
      6 日（98）板登字第235410號、第244300號收件，98年8
      月18日登記，就坐落臺北縣板橋市○○段0927地號土地及
      門牌號碼為臺北縣板橋市○○里○○街84巷13 0弄26號房
      屋所為之遺囑繼承及繼承登記塗銷，為有理由，應予准許
      。又原告雖基於不當得利法律關係及侵權行為損害賠償請
      求權，單一聲明請求被告塗銷登記，核其意旨，應係請求
      法院擇一訴訟標的依其單一聲明而為裁判，為訴之選擇合
      併。本院已依侵權行為法律關係准許原告之請求，即無庸
      審酌不當得利請求權是否有理由，附此敘明。
（六）本案事證已臻明確，兩造其餘主張陳述及所提之證據，經
      審並無礙勝負之判斷，爰不一一論列，併此敘明。
四、結論：原告之訴為有理由，依民事訴訟法第78條、第85 條
    第2 項，判決如主文。
中    華    民    國    99    年    6     月    4     日
                      家事法庭法  官  葉靜芳
以上正本係照原本作成
如對本判決上訴，須於判決送達後20日內向本院提出上訴狀
中    華    民    國    99    年    6     月    4     日
                              書記官  劉春美

司法院資訊處製作；財團法人民間司法改革基金會備份。
